臺灣板橋地方法院刑事判決　　　　　　　99年度易緝字第89號
公　訴　人　臺灣板橋地方法院檢察署檢察官
被　　　告　廖繼鈺
選任辯護人　方鳴濤律師
上列被告因詐欺案件，經檢察官提起公訴（88年度偵字第19505
號），本院合議庭裁定進行簡式審判程序，判決如下：
    主  文
廖繼鈺共同意圖為自己不法之所有，以詐術使人將本人之物交付
，處有期徒刑伍月，如易科罰金，以銀元佰元即新臺幣玖佰元
折算壹日。
    事  實
一、廖繼鈺前因詐欺案件，經臺灣臺北地方法院於民國86年9 月
    2 日以86年度易字第3792號刑事判決判處有期徒刑6 月，嗣
    經上訴，經臺灣高等法院於87年5 月28日以86年度上易字第
    6590 號 刑事判決上訴駁回，緩刑3 年確定。緣林元啟（業
    經本院89年度易字第1100號刑事判決判處有期徒刑4 月，緩
    刑2 年確定）、廖繼鈺分別為臺北市中正區○○○路○ 段11
    9 巷3 之1 號臺灣實用機械有限公司（下稱臺灣實用機械公
    司）負責人及董事。廖繼鈺於上揭緩刑期間內，猶不知警惕
    ，其與林元啟均明知並無資力且臺灣實用機械公司並未實際
    經營核准登記之塑膠袋表面處理機、靜電除去機等零件、修
    理、加工、製造買賣業務，竟共同基於意圖為自己不法所有
    之犯意聯絡，由林元啟提供支票交由廖繼鈺於88年1 月19日
    ，在臺北縣新莊市（現已改制為新北市新莊區○○○路557
    之3 號，虛以臺灣實用機械公司經營機械零件之塘孔加工業
    務需資金調度週轉云云，向游金龍調借新臺幣（下同）200,
    000 元，並交付發票人為林元啟，委以彰化商業銀行新莊分
    行為付款人、發票日皆為88年2 月7 日、票號AK0000000 、
    AK0000000 及AK0000000 號、面額各60,000元、70,000元、
    70,000元之支票3 紙予游金龍收執，以此訛詐手段取信於游
    金龍，致游金龍陷於錯誤而將上開款項共計200,000 元交付
    廖繼鈺收受。嗣上開支票屆期經提示皆因存款不足而不獲兌
    付，始知受騙。
二、案經被害人游金龍訴請臺灣板橋地方法院檢察署檢察官偵查
    起訴。
    理  由
一、本件被告廖繼鈺所犯係死刑、無期徒刑或最輕本刑為三年以
    上有期徒刑以外之罪，其於準備程序中就被訴事實為有罪之
    陳述，經本院告知簡式審判程序之旨，並聽取公訴人、被告
    之意見後，經本院合議庭依刑事訴訟法第273 條之1 第1 項
    規定裁定由受命法官獨任進行簡式審判程序，合先敘明。
二、訊據被告廖繼鈺對於上揭事實坦承不諱（見本院99年8 月20
    日準備程序筆錄第3 頁、100 年6 月21日準備程序筆錄第3
    頁、同日簡式審判筆錄第2 、6 頁），核與告訴人游金龍於
    檢察官偵查及本院另案89年度易字第1100號案件審理時指訴
    被告廖繼鈺以工廠需周轉金為由，持發票人為林元啟之上開
    支票3 張，於上述時、地向伊借款200,000 元；伊有打電話
    通知林元啟，林元啟有同意，表示支票、印章都交由被告廖
    繼鈺使用；後經屆期提示上開支票均遭退票情節相符（見88
    年度偵字第19505 號卷第23、36、47反面頁；本院89年度易
    字第1100號卷第44頁），又共同被告林元啟於偵查中供述：
    因廖繼鈺向伊表示因債信不佳，請伊擔任臺灣實用機械公司
    負責人請領支票使用，支票及印鑑由廖繼鈺保管，伊自行請
    領開戶後由廖繼鈺持伊印鑑領支票使用等情明確（見88年度
    偵字第19505 號卷第22反面頁；本院89年度易字第1100號卷
    第49頁）。此外，復有臺灣實用機械有限公司變更登記事項
    卡、臺北市政府營利事業登記證、經濟部公司執照、工廠登
    記證各1 件、彰化商業銀行新莊分行支票暨退票理由單各3
    件（見88年度偵字第19505 號卷第6-13頁）及本院依職權函
    調之臺灣實用機械有限公司登記案卷2 宗在卷可稽。是被告
    上揭於本院所為之自白應與事實相符而值採信，本件事證明
    確，應依法予以論科。
三、論罪科刑
（一）新舊法比較：查被告廖繼鈺違犯上揭事實欄一所示之詐欺
      取財犯行後，於94年2 月2 日修正公布之刑法部分條文，
      已於95年7 月1 日起生效施行；按行為後法律有變更者，
      適用行為時之法律，但行為後之法律有利於行為人者，適
      用最有利於行為人之法律，修正後刑法第2 條第1 項定有
      明文。茲本條係規範行為後法律變更所生新舊法律比較適
      用之準據法，本身尚無新舊法比較之問題，於新法施行後
      ，應一律適用新法第2 條第1 項之規定，為「從舊從輕」
      之比較。又刑法法律變更，新舊法比較時應就罪刑有關之
      共犯、未遂犯、想像競合犯、牽連犯、連續犯、結合犯，
      以及累犯加重、自首減輕暨其他法定加減原因（如身分加
      減）與加減例等一切情形，綜其全部罪刑之結果而為比較
      （最高法院95年5 月23日95年度第8 次刑事庭會議決議意
      旨參照）：
    1.修正前刑法第28條規定：「二人以上共同『實施』犯罪之
      行為者，皆為共同正犯。」，修正後為：「二人以上共同
      『實行』犯罪之行為者，皆為共同正犯。」將舊法之「實
      施」修正為「實行」。原「實施」之概念，包含陰謀、預
      備、著手及實行等階段之行為，修正後僅共同實行犯罪行
      為始成立共同正犯。是新法共同正犯之範圍已有限縮，排
      除陰謀犯、預備犯之共同正犯，新舊法就共同正犯之範圍
      既因此而有變動，自屬犯罪後法律有變更，惟無論依修正
      前或修正後之規定，被告廖繼鈺與林元啟均成立共同正犯
      ，修正後規定顯未較有利被告廖繼鈺。
    2.刑法第339 條之詐欺罪雖未修正，其法定本刑設有罰金刑
      之處罰，而刑法分則編各罪所定罰金之貨幣單位原為銀元
      ，修正前刑法第33條第5 款規定：「罰金：（銀元）1 元
      以上」，銀元與新臺幣間之折算，依現行法規所定貨幣單
      位折算新臺幣條例規定，以銀元1 元折算新臺幣3 元；修
      正後刑法第33條第5 款則規定：「罰金：新臺幣1,000 元
      以上，以百元計算之」。經比較修正前、後之刑法規定，
      修正後刑法第33條第5 款關於罰金刑之最低數額部分，已
      較修正前之刑法規定提高，自以修正前刑法第33條第5 款
      規定，較有利於被告廖繼鈺。
    3.綜上，經整體比較全部罪刑之結果，95年7 月1 日修正施
      行後之刑法規定，對被告並未較為有利，故被告犯行應整
      體適用修正前刑法之相關規定論處。至刑法施行法雖亦於
      95年6 月14日修正增訂第1 條之1 關於罰金刑貨幣單位及
      罰金法定刑提高倍數之規定，並自95年7 月1 日起施行，
      以致罰金刑貨幣單位因而有「銀元」、「新臺幣」之更異
      ，惟適用結果之罰金額度則無二致，就罰金法定刑提高之
      刑罰權規範內容並無有利或不利變更，此部分自不生新舊
      法之比較問題，應逕適用具特別法及準據法性質之刑法施
      行法第1 條之1 規定（參照臺灣高等法院暨所屬法院95年
      法律座談會刑事類提案第16、19號法律問題），附此敘明
      。
（二）核被告廖繼鈺所為，係犯刑法第339 條第1 項之詐欺取財
      罪。
（三）被告廖繼鈺與林元啟2 人間就上揭事實欄一所示犯行部分
      ，有犯意聯絡，行為分擔，應論以為共同正犯。
（四）爰審酌被告之前科素行、犯罪動機、目的、手段、智識程
      度，被告已與告訴人游金龍達成和解並給付和解金100,00
      0 元予告訴人，有和解書1 件在卷可參（見本院卷第85頁
      ），且被告犯後已於本院審理中坦承犯行，應有悔意等一
      切情狀，量處如主文所示之刑，併諭知易科罰金之折算標
      準。
（五）按修正前刑法第41條第1 項前段規定：「犯最重本刑為5
      年以下有期徒刑以下之刑之罪，而受6 個月以下有期徒刑
      或拘役之宣告，因身體、教育、職業、家庭之關係或其他
      正當事由，執行顯有困難者，得以（銀元）1 元以上（銀
      元）3 元以下折算1 日，易科罰金。」依斯時有效施行之
      罰金罰鍰提高標準條例第2 條前段規定（業於95年5 月17
      日經公布刪除，並自95年7 月1 日起生效），依刑法第41
      條易科罰金者，就其原定數額提高為100 倍折算1 日，則
      被告就上揭事實欄一所示行為時之刑法及罰金罰鍰提高標
      準條例關於易科罰金折算標準之規定，係以銀元300 元折
      算1 日，經折算為新臺幣後，應以新臺幣900 元折算1 日
      。修正後刑法第41條第1 項前段規定：「犯最重本刑為5
      年以下有期徒刑以下之刑之罪，而受6 個月以下有期徒刑
      或拘役之宣告者，得以新臺幣1,000 元、2,000 元或3,00
      0 元折算1 日，易科罰金。」，經比較修正前、後關於易
      科罰金折算標準之規定，就被告上揭事實欄一所示犯行部
      分，以修正前刑法第41條第1 項前段及廢止前罰金罰鍰提
      高標準條例第2 條前段規定，較有利於被告廖繼鈺。是依
      最有利於被告廖繼鈺之規定，諭知如易科罰金，以銀元30
      0 元即新臺幣900 元折算1 日之折算標準。
（六）本件被告之犯罪時間雖係於96年4 月24日以前，惟其於中
      華民國九十六年罪犯減刑條例施行前之89年6 月14日經本
      院發布通緝，嗣於該條例施行後之99年7 月2 日緝獲，此
      有本院89年板院通刑生科緝字第471 號通緝書、99年板院
      輔刑生銷字第487 號撤銷通緝書可憑，依上開減刑條例第
      5 條規定不得減刑，附此敘明。
四、臺灣臺北地方法院檢察署檢察官移送併辦（89年度偵緝字第
    1151號）意旨略以：被告廖繼鈺與其妻李美能（業經臺灣臺
    北地方法院檢察署檢察官以99年度偵緝字第1380號為不起訴
    處分確定）於87年5 月間向告訴人林元啟表示其等所經營之
    臺灣實用機械有限公司因擬擴大營業需增加資金，而邀請告
    訴人及黃建安、郭皇頡等人投資為股東，告訴人乃同意於88
    年初農曆年過後，俟該公司原有權益結清再行投資新臺幣（
    下同）1,000,000 元。惟被告等又藉口稱為申請公司執照、
    發票及向銀行辦理信用狀融資事宜甚費時日，未待告訴人等
    實際投資，即向臺北市政府建設局申請辦理股東變更登記，
    使承辦公務員將此不實之事項登載於職務上所載之公文書，
    足生損害於告訴人。被告等又另向彰化商業銀行新莊分行、
    華南商業銀行臺北南門分行、誠泰商業銀行東三重分行辦理
    信用狀融資，然未獲准，僅各核下支票1 本，告訴人、黃建
    安、郭皇頡即與被告等協議該支票須於共同經營後始可動用
    ，詎被告等竟意圖為自己不法之利益，在告訴人尚未參與該
    公司共同經營前，即擅自以告訴人名義簽發支票，交付予其
    往來廠商及向他人質押借款，而為違背其任務之行為。因認
    被告上開移送併辦意旨所述之行為，係涉犯刑法第214 條之
    使公務員登載不實罪、同法第201 條第2 項之行使偽造有價
    證券罪、同法第342 條第1 項之背信罪，且與被告本件經起
    訴之詐欺取財犯行間有牽連犯之裁判上一罪關係，而移送本
    院併案審理云云。惟查，訊之被告堅詞否認上開移送併辦意
    旨所載之犯行，辯稱：林元啟同意當負責人，每月由公司支
    付30,000元當作車馬費，他同意以他的名義申請支票供公司
    使用，支票及印章放在伊這裡，讓伊開票。申請股東變更登
    記，是大家同意才能辦理，因為我們還要拿當事人的身分證
    ，所以也是經過他同意。沒有先辦理股東變更登記的情形。
    林元啟當公司的負責人，他同意申請支票，他必須變更成為
    股東，因為要當公司的負責人。伊把伊太太的股份給林元啟
    ，使他成為股東，再去辦理變更登記，所以沒有使公務員登
    載不實之情形等語，被告之辯護人亦陳明：游金龍在借錢之
    前，有打電話給林元啟，問他有無將支票借給被告使用，因
    為林元啟有回答是，所以游金龍才會將錢借給被告，此部分
    不構成行使偽造有價證券。林元啟同意將圖章及身分證拿去
    辦登記，此部分不構成背信等語（見本院99年8 月20日準備
    程序筆錄第3 頁）。經查，併案告訴人林元啟固於併案偵查
    時指稱：我們合夥約定由伊請領支票，等他（指被告廖繼鈺
    ）原來公司債權債務結清後，我們再合夥經營使用伊請領之
    支票云云（見88年度偵字第19505 號卷第47反面頁），惟於
    本案偵查中陳稱：廖繼鈺說他票信不佳，才請伊當負責人請
    領支票使用；廖繼鈺保管（按指支票及印鑑），伊自行請領
    開戶後由廖繼鈺持伊印章領支票使用；（本件支票）是（伊
    請領）；伊將印鑑章及支票交給他（按指被告廖繼鈺）等語
    （見88年度偵字第19505 號卷第22反面、36頁），且於本院
    另案89年度易字第1100號案件審理時亦稱：因為廖繼鈺夫妻
    2 人以前曾有票據不良紀錄，所以以伊名義申請設立公司及
    支票帳戶；在87年農曆年底時，伊因工作忙碌，他（按指被
    告廖繼鈺）為了業務方便，伊將支票、印章交給廖繼鈺使用
    等語（見本院89年度易字第1100號卷第49頁）。參諸游金龍
    前於本院89年度易字第1100號案件審理中證稱：廖繼鈺有留
    林元啟的電話，伊與林元啟有以電話聯絡，林元啟告訴伊支
    票及印章都交廖繼鈺使用，所以伊才同意借他（按指被告廖
    繼鈺）200,000 元等語（見本院89年度易字第1100號卷第44
    頁），核與其前於檢察官偵查時證述伊有於88年1 月份打電
    話通知林元啟，他（按指林元啟）有同意等語（見88年度偵
    字第19505 號卷第23、36頁）前後相符，核與被告前述辯解
    相合，可見併案告訴人即本案共犯林元啟顯於明知被告債信
    不良、信用不佳之情下，同意被告將其登記為公司負責人，
    且林元啟於同意擔任公司負責人名義之時，應已授權被告廖
    繼鈺使用其上開支票，並且林元啟同意被告廖繼鈺使用其支
    票向游金龍借款所涉詐欺取財犯行，亦經本院89年度易字第
    1100號刑事判決判處罪刑確定在案，自難遽認被告有併案意
    旨所指之行使偽造有價證券之情形。則併辦意旨所指上開被
    告使公務員登載不實、行使偽造有價證券及背信之事實，與
    本案論罪科刑之犯罪事實，既難認有牽連犯之裁判上一罪關
    係。從而，公訴人上開移送併辦意旨所指被告之犯行，與本
    件被告廖繼鈺經起訴論罪之詐欺取財犯行，兩者間並無牽連
    犯之裁判上一罪關係，非起訴之效力所及，本院無從併予審
    理，均應退由檢察官另為適法之處置，併予敘明。
據上論斷，應依刑事訴訟法第273 條之1 第1 項、第299 條第1
項前段、第284 條之1 ，刑法第2 條第1 項前段、修正前第28條
、第339 條第1 項、修正前第41條第1 項前段，廢止前罰金罰鍰
提高標準條例第2 條前段，現行法規所定貨幣單位折算新臺幣條
例第2 條，刑法施行法第1 條之1 第1 項、第2 條前段，判決如
主文。
本案經檢察官洪松標到庭執行職務。
中    華    民    國    100    年    7    月    15    日
                  刑事第二十一庭    法  官  方鴻愷
以上正本證明與原本無異。
如不服本判決應於收受判決後10日內向本院提出上訴書狀，並應
敘述具體理由。其未敘述上訴理由者，應於上訴期間屆滿後20日
內向本院補提理由書（均須按他造當事人之人數附繕本）「切勿
逕送上級法院」。
                                    書記官  江怡萱
中    華    民    國   100    年    7     月    19    日
附錄本案論罪科刑法條全文：
中華民國刑法第339條
（普通詐欺罪）
意圖為自己或第三人不法之所有，以詐術使人將本人或第三人之
物交付者，處 5 年以下有期徒刑、拘役或科或併科 1 千元以下
罰金。
以前項方法得財產上不法之利益或使第三人得之者，亦同。
前二項之未遂犯罰之。